臺灣臺北地方法院民事判決　　　　　　　95年度訴字第9908號
原　　　告　華南商業銀行股份有限公司
法定代理人　甲○○
訴訟代理人　乙○○
被　　　告　丙○○
　　　　　　　　　　　　號4樓.
　　　　　　丁○○
　　　　　　　　　　　　號4樓.
共　　　同
訴訟代理人　李建民律師
複代理人　　白德孚律師
上列當事人間撤銷贈與等事件，本院於民國96年3月13日言詞辯
論終結，判決如下：
    主  文
原告之訴駁回。
訴訟費用由原告負擔。
    事  實  及  理  由
一、本件原告起訴主張：
（一）被告丙○○係逾期授信戶久葉科技股份有限公司（下稱久
      葉公司）之保證人，被告丁○○為其妻，因訴外人久葉公
      司於民國92年12月4日邀同被告丙○○為連帶保證人，約
      定對於訴外人久葉公司現在（包括過去所負及現在尚未清
      償）及將來所負債務範圍內，以新台幣（下同）
      50,000,000元為限額，願與主債務人負連帶清償責任，俟
      訴外人久葉公司於94年4月13日、21日向原告開立遠期信
      用狀美金193,152元、美金199,584元，分別於94年7月19
      日、22 日到期，茲因訴外人久葉公司於94年5月23日發生
      存款不足退票，依授信約定書第六條第五項、使用票據，
      有存款不足情事，所負債務視同到期，屢經催討無效，迄
      未清償，共計積欠美金172,747.24元及利息、違約金，被
      告丙○○依約為連帶保證人，自應負連帶清償責任，且上
      開債務業經本院判決確定；詎被告丙○○不思還款事宜，
      竟於94年6月9日將其所有就坐落台北市○○區○○段第
      646地號土地、面積162平方公尺、權利範圍4分之1之土地
      ，同段第805地號、面積465平方公尺、權利範圍288分之1
      土地，及其上門牌號碼台北市松山區○○○路○段23巷19
      號4樓、面積102平方公尺、權利範圍全部之建物、門牌號
      碼同上路段17號地下樓、面積403.76平方公尺、權利範圍
      24分之1之建物（下稱系爭土地及建物），無償移轉與被
      告丁○○，藉以逃避原告對其上開財產聲請強制執行，雖
      然該移轉登記外觀上係以有對價之買賣為原因，實際上應
      屬無償之贈與行為，以被告二人為夫妻，此買賣關係之動
      機亦讓人存疑，其移轉行為顯為無償且有詐害債權人之意
      思表示，並已害及債權人之債權，爰依民法第244條規定
      聲請法院撤銷之。並聲明：1.被告丙○○、丁○○間就系
      爭土地及建物，於94年5月31日所為買賣行為，及於94年6
      月9日以買賣為原因所為所有權移轉行為，應予撤銷，回
      復原狀；2.被告丙○○就前開土地經台北市松山地政事務
      所於94年6月9日以買賣為原因所為之所有權移轉登記，應
      予塗銷。
（二）對被告抗辯之陳述：一般借貸交易習慣多為一或二次交付
      完畢，被告二人間之價款交付卻係自89年1月25日陸續零
      散交付，與一般常情有違，且被告所提出匯款單所載借款
      人、金錢交付對象均為訴外人劉陳毛，並非被告丙○○，
      且契約簽訂時間為94年5月30日，與第一筆價金交付時點
      差距甚久，亦無法看出係為交付本件買賣交易價金，或作
      為抵充買賣價金之借款，且系爭不動產於95年1月25日經
      鑑價之市價約為9,886,500元，該買賣價金5,800,000元亦
      低於市價甚多；另被告丙○○為久葉公司董事，亦參與公
      司營運等事務，被告丁○○為被告丙○○之配偶，自亦應
      了解被告丙○○參與該公司營運、借款等行為，其自應知
      悉被告丙○○有擔任系爭借款之連帶保證人；又本件曾於
      94年5月30日查詢被告丙○○之財產資料，但原告係於95
      年1月6日查詢系爭土地及建物之謄本資料時，始知悉該不
      動產由被告丙○○移轉登記與被告丁○○，訴請撤銷時並
      未逾一年之除斥期間。
二、被告丙○○、丁○○則均以：被告丙○○係於94年5月30日
    將系爭土地及建物，以總價5,800,000元出賣與被告丁○○
    ，再於同年月31日委託代書辦理過戶，於88年7月5日被告丁
    ○○即曾將所有不動產以7,000,000元出賣，且每月亦有固
    定收入，有相當資力支付該買賣價金，該買賣價金給付方式
    如下：1.以被告丙○○於89年1月25日向被告丁○○所借交
    付予其母劉陳毛之借款4,239,924元，及89年10月11日被告
    丙○○向被告丁○○所借之借款614,600元，二筆合計為
    4,854,524元，抵充第一次買賣價金，關於前述以被告丙○
    ○母親名義匯入公務員住宅及福利委員會帳戶內，係因被告
    丙○○父親死亡前獲得配售房屋之權利，但須提出自備款
    4,239,924元，被告丙○○才向被告丁○○借款，由被告丁
    ○○直接匯入該帳戶內；2.被告丁○○分別於94年6月7日自
    台北市銀行帳戶存摺提領180,000元，及於94年6月7日自玉
    山銀行帳戶存摺提領300,000元，以上合計480,000元交付予
    被告丙○○，依不動產買賣意願書之交付房地價款約定第2
    項約定，第二次買賣價金即為該契約所應支付之土地增值稅
    、契稅、登記規費、代書費等，被告丁○○交付與被告丙○
    ○後，被告丙○○於當日即用以繳納土地增值稅439,760元
    、契稅16,361元；3.尾款由被告丁○○於94年8月22日自所
    有玉山銀行帳戶提領450,000元連同部分現金15,476元，一
    次付清尾款465,476元，被告丙○○並於隔日即同年月23日
    ，將其中450,000元代久葉公司賠償中租迪和股份有公司（
    下稱中租公司）部分和解金額，亦可見被告丙○○確有收受
    該筆款項，且以系爭建物係64年間建築完工，位處偏僻巷內
    ，又無電梯設備，復無地下停車場，面積亦僅30.835坪，該
    房屋市價應低於9,886,500元，被告二人約定之價金數額亦
    無不合理處，本件被告丙○○之不動產所有權移轉實係有償
    行為。再上開訴外人久葉公司向原告借款等情，原告或訴外
    人久葉公司均未通知被告丙○○，被告丙○○自己任職於日
    商台灣太陽誘電股份有限公司擔任技術部門主管，該公司嚴
    禁員工在外兼職，被告丙○○從未在久葉公司上班，亦未參
    與該公司經營，而被告丁○○對被告丙○○在外之行為亦未
    參與或過問，就該借款債務亦毫不知情，故被告二人間買賣
    上開土地、建物時，絲毫不知有損害於原告，且原告亦須舉
    證證明此買賣行為有損害原告債權之事實。另原告所主張對
    訴外人久葉公司債權之到期日分別為94年6月9日、7月19 日
    、22日，但被告丁○○係於94年5月30日向被告丙○○購買
    系爭土地及建物，斯時原告尚非訴外人久葉公司之債權人，
    嗣後原告雖於94年6月9日、月19日、22日取得對訴外人久葉
    公司之債權，原告仍不得溯及行使撤銷權，否則原告於94年
    5月間應即知悉此移轉登記之情形，其遲至95年9月8日始訴
    請撤銷，亦已逾一年之除斥期間。並聲明：原告之訴駁回。
三、按債務人所為之無償行為，有害及債權者，債權人得聲請法
    院撤銷之，民法第244條第1項定有明文，是債權人欲主張得
    依上開規定撤銷債務人所為之無償行為者，自應就債務人所
    為係無償行為且有害及其債權等情，負舉證責任。而查：
（一）本件兩造並不爭執被告丙○○所有之系爭土地及建物，有
      於94年6月9日移轉登記與被告丁○○，登記原因則為買賣
      等事實，而原告主張該移轉登記原因僅係外觀上之登記項
      目，實質內容應為無償之贈與關係一節，已為被告所否認
      ，並以前詞置辯，且觀諸被告丙○○、丁○○所提出其二
      人於94年5月30日所簽立之不動產買賣契約書影本一份中
      ，確亦載明關於第一期價款，係以被告丙○○前為母親劉
      陳毛配售房屋需款事宜，曾於89年1月25日向被告丁○○
      商借款項、及於89年10月11日再向被告丁○○借款，二筆
      共計4,854,524元，因被告丙○○迄未清償而抵充為價金
      之一部分，並據被告丙○○、盧係霞提出與所述相符之以
      前借款之匯款單、存摺明細影本各一份佐證之，第二期價
      款及尾款部分，亦有被告丁○○匯款與被告丙○○之存摺
      明細、以被告丙○○名義繳納系爭不動產移轉登記所涉土
      地增值稅、契稅繳款書等影本各一份附卷可稽，再參諸被
      告丁○○自81年9月1日即任職綠洲化學工業有限公司，雖
      然於87、88年度，其自該公司領得之薪資總額約僅為32萬
      元至33萬元，但其於88年7月間曾以7,000,000元價款出賣
      自己所有不動產，亦有其所提出之員工職務證明書、與訴
      外人楊秀梅簽立之不動產買賣契約書等影本各一份為憑，
      以斯時被告丁○○甫出售自己所有不動產而有相當資力，
      與被告丙○○復有夫妻之誼之情況下，其因之出借該筆款
      項與被告丙○○，作為丙○○母親欲配售房屋之用途，即
      難認有何違情之處，進而，被告丁○○因前借款迄未獲償
      ，為該借款之求償問題，與被告丙○○約定取得系爭土地
      及建物之所有權，對價則僅另給付移轉登記所需繳納稅捐
      、規費等費用及尾款465,476元後，其餘價款均以之前借
      款債務為抵充，亦非無可能，佐以被告丙○○、丁○○間
      復確有款項往來，並有繳納稅費及交付尾款之資金交付紀
      錄，原告僅以被告丙○○、丁○○間為夫妻關係，據此質
      疑實際上被告丙○○係以無償方式，將系爭土地及建物移
      轉登記與被告丁○○，客觀上已非無疑。
（二）甚且，原告雖主張被告丙○○擔任連帶保證人之訴外人久
      葉公司向原告借款債務，係於94年5月23日即發生退票紀
      錄，依約即發生全部債務視同到期之效果，並據其提出訴
      外人久葉公司所有支票於94年5月23日以存款不足退票之
      退票理由單、授信約定書影本等件為證，姑不論被告丙○
      ○已辯稱其雖擔任董事，但並未參與久葉公司之業務經營
      ，原告對所主張被告丙○○有何實際參與久葉公司經營而
      得以知悉退票此情，並未能舉證證明之，且參諸原告所提
      出訴請被告丙○○及訴外人久葉公司等人清償借款之本院
      94年度訴字第4256號民事判決書影本中，原告於該事件請
      求包括被告丙○○等負清償責任之借款利息，係分別自94
      年7月30日或94年6月9日以後者，原告於該事件所主張訴
      外人久葉公司為開立遠期信用狀一事，依約應付款與原告
      之到期日亦為94年7月19日、22日，另借款830,000元部分
      ，久葉公司則係遲至94年6月9日始有未依約清償之情事，
      此久葉公司遲延清償之時間均係在被告丙○○、丁○○於
      94年5月30日簽立系爭土地及建物買賣契約書後所發生，
      則被告丙○○、丁○○為上開不動產移轉登記時，已難認
      其等主觀上有得知悉因訴外人久葉公司未依約清償積欠原
      告款項，致被告丙○○須依約負連帶保證責任之問題，則
      被告丙○○、丁○○二人辯稱確係以買賣之有償方式而移
      轉系爭土地及建物之所有權，即非無憑，而縱使依原告與
      訴外人久葉公司間之契約約定，於訴外人久葉公司有退票
      情事時，所有借款債務即視同到期，且前述退票時間早於
      94年5月23日，以各該退票之支票並非被告丙○○或丁○
      ○所簽發或曾經手，仍無從據此推認其二人當知此退票情
      形，為圖脫產而簽立系爭土地及建物買賣契約並辦理所有
      權移轉登記，在原告復未能舉證證明於甫退票時起，迄94
      年5月30日被告丙○○、丁○○二人簽立該不動產買賣契
      約書，或於94年6月9日辦理系爭土地及建物所有權移轉登
      記等期間，被告丙○○、丁○○有何曾經原告或其他人之
      催告通知，足以知悉被告丙○○已經對系爭到期債務負有
      連帶清償責任之情形下，被告丙○○、丁○○二人辯稱並
      非為損害原告之債權而為系爭土地及建物之買賣債權行為
      ，及所有權移轉登記之物權行為，當堪採信，此亦可徵被
      告丙○○、丁○○二人斯時當係基於有償之買賣方式始為
      前述系爭土地及建物之所有權移轉登記，原告主張其二人
      係以無償行為而損害其債權，訴請撤銷其等上述債權及物
      權行為部分，洵屬無據，其進而主張依法撤銷各該債權及
      物權行為後，被告丙○○並應塗銷該所有權移轉登記之部
      分，自亦無理由。
四、從而，原告依民法第244條第1項規定，請求被告丙○○、丁
    ○○間就系爭土地及建物，於94年5月31日所為買賣行為，
    及於94年6月9日以買賣為原因所為所有權移轉行為，均應予
    撤銷，進而，被告丙○○並應塗銷該所有權移轉登記，並無
    理由，均應予駁回。
五、兩造其餘之攻擊或防禦方法及未經援用之證據，經本院斟酌
    後，認為均不足以影響本判決之結果，自無逐一詳予論駁之
    必要，併此敘明。
六、訴訟費用負擔之依據：民事訴訟法第78條。
中　　華　　民　　國　　96　　年　　3 　　月　　27　　日
                  民事第五庭    法　官　林麗真
以上正本係照原本作成
如對本判決上訴須於判決送達後20日內向本院提出上訴狀
中　　華　　民　　國　　96　　年　　3 　　月　　27　　日
                                書記官　李承翰
